臺灣臺中地方法院刑事判決　　　　　　　　　　　　九十一年度易字第一００二號
　　公　訴　人　臺灣台中地方法院檢察署檢察官
　　被　　　告　甲○○
右列被告等因常業詐欺案件，經檢察官提起公訴（九十年度偵字第六八四八號），本
院判決如左：
    主  文
甲○○無罪。
    理  由
一、公訴意旨如附件之起訴書所載。
二、按犯罪事實應依證據認定之，無證據不得推定其犯罪事實。又不能證明被告犯罪
    者，應諭知無罪之判決，刑事訴訟法第一百五十四條、第三百零一條第一條分別
    定有明文。而認定不利於被告之事實，須依積極證據，苟積極證據不足為不利於
    被告事實之認定時，即應為有利於被告之認定，更不必有何有利之證據，最高法
    院三十年上字第八一六號判例著有明文。本件公訴人認被告甲○○涉有刑法第三
    百三十九條第一項之詐欺取財罪幫助犯罪嫌，無非以（一）被告坦承曾親自開立
    前開郵局帳戶使用。且被害人黃重豪確為辦理貸款受騙，將款項匯至被告之帳戶
    ，業據被害人黃重豪指述在卷，並有被告甲○○上述郵局帳戶基本資料、被害人
    黃重豪匯款資料、資金往來明細表、不詳之人於自由時報刊登之貸款廣告等在卷
    可稽。（二）被告雖辯稱前開郵局帳戶平日是其本人使用，因郵局存摺曾經遺失
    ，去補辦時才知帳戶曾被人使用，存摺是放在機車上遺失云云。惟存摺及提款卡
    係重要之物，如真遺失或被竊，一般均會向警察機關報案或向該帳戶所屬之金融
    機關申報遺失補發，並立即更換提款卡密碼，以免為歹徒所乘而受損失，惟被告
    發現存摺、提款卡放在機車內不見，卻未報案，已與常情相違；且被告自承有申
    請提款卡使用，如非其本人將該帳戶資料交付他人使用，並告知提款密碼，他人
    如何能利用該帳戶洗錢？而不懼被害人匯入之金錢為被告所提領走？是其所辯郵
    局存摺遺失、未提供他人使用之語，顯然為事後卸責之避重就輕之詞，不足採信
    。（三）被告為成年人，應明知將郵局帳戶資料提供他人使用，極可能係用於犯
    罪行為之「洗錢」，顯見被告容認該不詳名字年籍之人借用其帳戶以遂行詐騙他
    人財物之犯行，而不違背其本意，是以被告辯稱不知道會遭人用以犯罪云云，顯
    屬卸責之詞等為其主要論據。訊之被告堅決否認有何幫助詐欺犯行，辯稱：她前
    開郵局帳戶存摺與提款卡、印章一併遺失，至於為何會被人拿去作為詐欺被害人
    匯款之用，她並不知情等語。
三、經查：
（一）按認定犯罪事實應依證據，為刑事訴訟法所明定，故被告否認犯罪事實所持之
      辯解，縱屬不能成立，仍非有積極證據足以證明其犯罪行為，不能遽為有罪之
      認定（最高法院三十年上字第一八三一號判例參照）。本件被告辯稱其前開郵
      局帳戶存摺與提款卡、印章一併遺失，雖其辯解非無可疑之處，惟並無積極之
      証據足認被告係將前開郵局帳戶存摺提供予前開自稱係「張小姐」之人作為詐
      財之用。前開自稱係「張小姐」之人取得被告前開郵局帳戶資料之途逕並非僅
      有被告提供一途，其或因他人交付輾轉取得，或因他人交付以外之方式取得均
      非無可能，在此種種方式取得之可能性被排除前，尚不得以對被告辯解有所質
      疑，即逕行臆測認定被告有將前開郵局帳戶存摺交予前開自稱係「張小姐」之
      人詐欺之事實。
（二）再按幫助犯之成立，主觀上行為人須有幫助故意，客觀上須有幫助行為。而幫
      助犯係從屬於正犯而成立，並無獨立性，故幫助犯須對正犯之犯罪事實，具有
      共同認識而加以助力，始能成立，其所應負責任，亦以與正犯有同一認識之事
      實為限，若正犯所犯之事實，超過其共同認識之範圍時，則幫助者事前既不知
      情，自不負責；從犯對正犯行為所認識之內容，如與正犯所發生之事實不一致
      時，應僅就其所認識之範圍負責；刑法上之幫助犯，係對於犯罪與正犯有共同
      之認識，而以幫助之意思，對於正犯資以助力者而言。若於正犯之犯罪無共同
      之認識，則非幫助犯（最高法院七十五年度台上字第一五○九號、八十四年度
      台上字第五九九八、六四七五號、八十八年度台上字第一二七０號判決參照）
      。亦即，幫助犯係幫助正犯犯特定之罪，故對於正犯之犯罪（即正犯之實行行
      為）須有認識，如其認識與事實不符時，仍以其所認識為準（此即屬「從犯過
      剩」問題）。不論直接或間接故意，亦不論對犯罪故意採認識主義（表象說，
      Vorstellungstheorie）、希望主義（意思說，Willenstheorie）或容認主義
      （容認說，Enwilligungstheorie），均須對該當構成要件之客觀事實有所認
      識，始足以成立故意犯。從而，幫助犯仍須對正犯該當構成要件之實行行為有
      所認識始足當之。如果僅以一般犯罪之「預見可能性」而非以對於正犯構成犯
      罪之事實之「預見（認識）且容認」（刑法第十三條）來認定幫助犯有無幫助
      故意，顯與刑法上所稱之故意相違。本件即使認為被告有將前開郵局帳戶存摺
      交予前開自稱係「張小姐」之人或經由不詳之人予「張小姐」，亦無任何証據
      足証被告對於前開帳戶係要被用來作為詐欺之用之事實有所認識，實難認被告
      有何幫助詐欺之故意。
（三）本件公訴人認被告為成年人，應明知將郵局帳戶資料提供他人使用，極可能係
      用於犯罪行為之「洗錢」，顯見被告容認該不詳名字年籍之人借用其帳戶以遂
      行詐騙他人財物之犯行，而不違背其本意固非無見。惟人頭戶問題在本國普遍
      存在，其用途甚多，諸如請領款項、規避稅捐、金融商品買賣或其他合法、非
      法財務操作、洗錢、恐嚇取財（如常見之「擄車勒贖」、「擄鴿勒贖」）、經
      營六合彩、地下錢莊，甚至擄人勒贖等各種合法、非法用途，而非僅限於詐財
      一途。不論直接或間接故意，在確認行為人之幫助故意內容時，必須就行為人
      於幫助行為時究係幫助正犯為何種犯罪行為予以認定，而非以事後正犯為何種
犯罪行為來反推行為人之幫助故意內容。否則，幫助犯之處罰將極為不確定。
      況帳戶存摺既有多種用途，如何能逕行認定借用帳戶與詐欺結果間有相當因果
      關係（借用帳戶並非通常會產生詐欺結果）？如果逕以事後結果論處，則撲克
      牌或麻將之製造、販售業者恐極易觸犯刑法之幫助賭博罪，刀械之製造、販售
      業者恐極易觸犯刑法之幫助傷害、殺人罪。本件並無証據足以排途前開帳戶之
      其他可能用途，是尚不得以前開帳戶事後供詐欺之用，即逕認被告等有幫助詐
      欺之犯行。
四、雖目前國內人頭戶泛濫，尤其常被用於規避稅捐、金融商品買賣或其他財務操作
    ，造成管理不便與金融秩序之破壞。邇來復常被用於恐嚇取財、詐欺取財及經營
    大型地下錢莊等犯罪匯款之用。然而，為防範此等犯罪，其正途應係另覓規範而
    非逕行以各該犯罪之幫助犯論處（除非能証明行為人確有幫助之故意），否則將
    易造成法理適用之混亂與法律處罰之不確定性。本件並無法証明正犯所犯之詐欺
    犯行之實行行為係被告認識之內容，實難認被告有何幫助詐欺之故意存在。此外
    ，復查無其他積極證據足認被告確有公訴人所指之幫助詐欺犯行，揆諸首揭說明
    ，不能證明被告犯罪，依法自應諭知無罪之判決。
五、據上論斷，應依刑事訴訟法第三百零一條第一項，判決如主文。
中      華      民      國      九十一  年      六      月    二十四    日
                                台灣台中地方法院刑事第一庭
                                    法  官  鄭文祺
右正本證明與原本無異。
如不服本判決，應於判決送達後十日內向本院提出上訴狀，上訴於臺灣高等法院臺中
分院( 須附繕本 )。
                                          書記官
中    華    民    國      九十一      年       六      月     二十五    日
